【裁判字號】    95,重上更(三),133
【裁判日期】    951229
【裁判案由】    違反毒品危害防制條例
【裁判全文】
臺灣高等法院花蓮分院刑事判決   95年度重上更(三)字第133號
上   訴   人  臺灣花蓮地方法院檢察署檢察官
上訴人即被告  丙○○
                      現另案於臺灣花蓮監獄執行中
指定  辯護人  黃健弘律師
上列上訴人等因被告違反毒品危害防制條例案件，不服臺灣花蓮
地方法院93年度訴字第119號中華民國94年2月18日第一審判決（
起訴案號：臺灣花蓮地方法院檢察署 93年度偵字第524、963號）
，提起上訴，本院判決後經最高法院第 3次發回更審，茲判決如
下：
    主  文
原判決關於丙○○販賣第一級毒品暨執行刑部分撤銷。
丙○○共同連續販賣第一級毒品，處無期徒刑；褫奪公權終身；
未扣案販賣毒品所得新台幣壹拾肆萬元沒收之，如全部或一部無
法沒收時，以其財產抵償之；扣案之記事本貳本（其上記載有「
小燕差 1000」、「燕子0000-000000」之記事本）沒收。扣案之
第一級毒品海洛因壹小包（淨重零點捌陸公克）沒收銷燬之。
    事  實
一、丙○○夥同年僅19歲之女子乙○○（業經判決有罪確定），
    基於共同販賣第一級毒品海洛因營利之概括犯意連絡，於民
    國（下同）93年1月至2月間，在花蓮縣花蓮市第一廣場、國
    盛6街41號 6樓之6，連續販賣第一級毒品海洛因予萬桂蓮數
    十次，販賣金額總計新台幣（下同）14萬元。其販賣方法為
    ：由萬桂蓮事先以電話與丙○○或乙○○使用之0000000000
    號行動電話連絡（該行動電話為案外人吳明傑所有，由丙○
    ○之叔劉清保交付使用）後，由丙○○或乙○○將海洛因交
    付予萬桂蓮並收取價金，並由乙○○負責記帳。嗣於93年 3
    月23日為警持臺灣花蓮地方法院核發之搜索票前往花蓮市○
    ○街155號大統賓館301室搜索，並扣得丙○○所有第一級毒
    品海洛因 1小包（淨重0.86公克）；另於同年月24日由警方
    持臺灣花蓮地方法院核發之搜索票，在花蓮市○○路39號乙
    ○○住處，扣得乙○○所有供記載其與丙○○共同販賣毒品
    之記事本2本（即其上記載有「小燕差1000」、「燕子0000-
    000000」之記事本）。
二、案經花蓮縣警察局鳳林分局移送台灣花蓮地方法院檢察署檢
    察官偵查起訴。
    理   由
一、關於證據部分：
（一）按「被告以外之人於審判外向法官所為之陳述，得為證據
      」、「被告以外之人於偵查中向檢察官所為之陳述，除顯
      有不可信之情況者外，得為證據」，刑事訴訟法第 159條
      之 1定有明文。共同被告乙○○於檢察官聲請羈押時於審
      判外向法官所為之陳述（見原審93年度聲羈字第33號卷第
      4 頁以下），業經本院傳喚證人乙○○到庭具結，使上訴
      人及其辯護人對於乙○○上開審判外陳述，有詰問乙○○
      之機會，故乙○○上開審判外陳述，自得採為證據。
（二）又被告以外之人於審判外之言詞或書面陳述，除法律有規
      定者外，不得作為證據；被告以外之人於檢察事務官、司
      法警察官或司法警察調查中所為之陳述，與審判中不符時
      ，其先前之陳述具有較可信之特別情況，且為證明犯罪事
      實存否所必要者，得為證據，刑事訴訟法第159條第1項及
      第159條之2分別定有明文。其中第159條之2所規定的「具
      有較可信之特別情況」是指證人於檢察事務官、司法警察
      官或司法警察調查中所為之陳述，與審判中不符，而其先
      前之陳述，從客觀上之環境或條件等情況加以觀察，有足
      以取代審判中反對詰問之可信性保證者而言。證人所為之
      先前陳述，相較於審判中之陳述，是否具有更可信之特別
      情況，應依其陳述時外部之客觀情況，綜合比較判斷之（
      最高法院94年度台上字第1785號判決參照）。本件辯護人
      主張證人萬桂蓮之警詢筆錄及檢察官偵查之偵訊筆錄，不
      具證據能力等語。然查：
     1、按證人之陳述有部分前後不符，或相互間有所歧異時，
        究竟何者為可採，法院仍得本其自由心證予以斟酌，非
        謂一有不符或矛盾，即應認其全部均為不可採信，苟其
        基本事實之陳述，若果與真實性無礙時，則仍非不得予
        以採信（最高法院74年度台上字第1599號判例參照）。
     2、另我國現行法制尚無類似「證人指證（認）程序法」，
        於司法警察調查過程中如何指認犯罪行為人，依內政部
        警政署於90年 8月20日發布之「警察機關實施指認犯罪
        嫌疑人程序要領」（下稱指認程序要領）規定，應採取
        選擇式之真人列隊指認，而非一對一、是非式之單一指
        認；其供選擇指認之數人在外形上不得有重大之差異；
        實施照片指認，不得以單一相片提供指認，並避免提供
        老舊照片指認；指認前應由指認人先陳述嫌疑人之特徵
        、不得對指認人進行誘導或暗示等程序。卷查證人萬桂
        蓮於警詢依憑司法警察所提供上訴人口卡片影本（單一
        相片）為指認，指稱丙○○為販毒之人（見93年度偵字
        第 524號卷第80、83頁），雖有違上揭指認程序要領，
        惟證人萬桂蓮在指認丙○○照片之前，已明確供述丙○
        ○使用之電話為0000000000，核與丙○○自承其使用之
        之行動電話號碼為0000000000號，互相吻合。是堪認證
        人萬桂蓮前揭所為之指認為客觀可信，並非出於不當之
        暗示。
     3、再依一般經驗法則，證人萬桂蓮就同一事實長期不斷反
        覆接受不同司法人員之訊問，其於各次訊問時，是否均
        能作精確之陳述，因其主觀上所具備記憶及描述事物之
        能力而有不同，甚至與訊問者訊問之方式、態度及其臨
        場之情緒亦有關聯。尤其指證他人販賣毒品，事後極易
        招致各種不同形式之壓力，其心情極易隨訴訟程序之進
        行而起伏不定，時而坦承供述，時而有所保留，亦係本
        院辦理刑事案件職務上已知之事實。故原審認萬桂蓮於
        警詢及偵查中一致之陳述，核與共同被告乙○○於警詢
        及原審審理中所供述販賣毒品之基本事實相符，且有共
        同被告乙○○所記載之記事本可資佐證，足見萬桂蓮於
        警詢中之陳述較其審判中陳述有可信之特別情況；其於
        偵查中之陳述，亦無顯有不可信之情況，依刑事訴訟法
        第159條之2、第159條之 1第2項規定，均具有證據能力
        。
二、訊之上訴人即被告（以下簡稱被告）丙○○矢口否認有前揭
    與乙○○共同販賣第一級毒品海洛因之犯行，辯稱：伊僅幫
    其叔叔劉清保送過海洛因，至於對方是什麼人伊不清楚；92
    年11月間萬桂蓮有打過電話給伊，伊所使用之0000000000號
    行動電話是92年12月底才由伊叔叔申請而交伊使用云云。然
    查：
（一）證人即本件向被告丙○○及乙○○購買海洛因之萬桂蓮於
      警詢檢察官偵查中已證稱：伊向被告丙○○及乙○○購買
      海洛因次數多達數十次，其中由丙○○送貨的有10幾萬元
      ，另由乙○○送貨的大約有4、5萬元，丙○○所使用的電
      話為0000000000號等語甚詳（見警卷(二)第31、32頁，偵字
      第 963號卷第81、82頁）。核與被告丙○○自承其在上述
      期間使用之行動電話號碼為0000000000號一節，相互吻合
      。
（二）又本件共同被告乙○○於檢察官聲請羈押時，亦曾明確供
      稱：伊確自93年 1月間起幫被告丙○○接聽電話，記帳及
      運送（按指交付毒品予買受人）安非他命及海洛因（被告
      丙○○所涉販賣第二級毒品部已判決確定並執行中）；運
      送毒品次數約30次左右，扣案記事本是幫丙○○記載賣毒
      品之帳簿；伊幫丙○○工作開始，丙○○就無限量提供伊
      安非他命；伊在花蓮縣吉安鄉○○ ○街見過劉清保、賴竹
      君（當庭指認），因為丙○○要去找他叔叔（即劉清保）
      ，劉清保有交用小袋子裝之安非他命給丙○○，丙○○交
      買安非他命之2千元給劉清保，丙○○帶伊去找劉清保2次
      等語明確（見原審93年度聲羈字第33號卷第4頁以下）。
      且其在本院亦證述扣案之記事本 2本，其上記載有「小燕
      差1000」、「燕子 0000-000000」之記事本，均係其記載
      販賣海洛因給萬桂蓮（經當庭指認照片無訛）之資料（本
      院卷第43頁），亦核與扣案記事本 2本相符。共同被告乙
      ○○雖另在本院證述其係幫劉清保送毒品予萬桂蓮，丙○
      ○僅開車送伊過去，他不知道伊去賣海洛因云云。然酌之
      共同被告乙○○在前揭羈押庭訊問之供述，其與劉清保並
      非熟識，且劉清保與被告丙○○為叔姪關係，其等關係自
      與共同被告乙○○密切，既然共同被告乙○○坦承販賣海
      洛因時被告丙○○會開車送其過去，劉清保顯不可能不交
      代被告丙○○，而係交代共同被告乙○○送毒品及收款，
      是足認共同被告乙○○在本院之此部分證言，應係迴護被
      告丙○○之詞，無可採信。
（三）雖證人萬桂蓮於原審法院作證時否認曾向被告丙○○及乙
      ○○購買第一級毒品之事實，然其於警詢及檢察官偵查中
      之證述參酌共同被告乙○○上開在原審法院羈押庭訊問時
      之供述，有關主要情節均屬相符，而具有可信之特別情況
      ，且無顯有不可信之情況。故其警詢及檢察官偵查中之陳
      述雖與審判中陳述不符，然為證明犯罪事實存否所必要，
      而可採為證據，已如前述，是證人萬桂蓮於原審有利於被
      告之證言，經核亦係迴護被告丙○○之詞而不能採信。
（四）再以毒品買賣，係屬嚴重違法行為，非可公然為之，故其
      交易價格每因買賣雙方關係之深淺、買賣之數量、貨源是
      否充裕、查緝是否嚴緊及其取得成本之高低等因素而有不
      同，非可一概而論。而販賣之利得，除販賣者坦承之外，
      實難查得實情，惟販賣海洛因犯行之法定刑度甚重，係眾
      所週知之事實，依一般經驗法則，販賣海洛因者鋌而走險
      ，苟非意在營利，所為何來？是本院雖因被告矢口否認其
      有販賣第一級毒品海洛因犯行，致無法查得其販賣海洛因
      之價差，惟被告與乙○○共同販賣海洛因予萬桂蓮次數既
      達數10次，衡情當非僅在轉讓，其有營利之事實，亦甚明
      顯而堪予認定。末因證人萬桂蓮在原審已否認向被告購買
      第一級毒品之事實，自無法期待其就買受之詳細次數，購
      買金額為具體之供述，因此本院認無再傳訊證人萬桂蓮之
      必要，附此敘明。
（五）另扣案之白色粉末 1包，經送請法務部調查局鑑定含微量
      海洛因成分（淨重0.86公克），有該局鑑定通知書附卷可
      稽（見93年度偵字第 524號偵查卷第95頁），被告丙○○
      辯稱扣案粉末並無海洛因成分一節，亦顯不足採。
（六）證人劉清保雖證述沒有提供海洛因給被告丙○○販賣云云
      （見本院上重更（一）字卷94年12月07日筆錄3至6頁），
      然並無證據證明被告丙○○海洛因之來源僅限於劉清保，
      亦即劉清保之證述，並不足以證明被告丙○○無從自他處
      取得海洛因。是並不足以證明被告丙○○沒有販賣海洛因
      之事實，故劉清保前述之證述，並不足以採為被告丙○○
      有利之認定。
（七）綜上所述，被告所辯應屬卸責之詞，不足採信。本件事證
      明確，被告有如事實欄所載犯行堪予認定，應依法論科。
三、核被告所為，係犯毒品危害防制條例第4條第1項販賣第一級
    毒品罪。被告丙○○所犯上開之罪與乙○○間有犯意連絡及
    行為分擔，為共同正犯。其等販賣第一級毒品中持有第一級
    毒品之低度行為，為販賣行為所吸收，不另論罪。被告先後
    多次犯行時間緊接，所犯為構成要件相同之同一罪名，依其
    情節顯係基於概括犯意而為之，應依修正前刑法第56條之規
    定論以一罪（所犯法定本刑為死刑或無期徒刑部分，依法不
    得加重）。再被告行為後，刑法第56條連續犯之規定已修正
    公布廢除，自95年7月1日施行，此項廢除雖非犯罪構成要件
    之變更，但顯已影響行為人刑罰之法律效果，自屬法律之變
    更，依修正後刑法第2條第1項規定，比較新舊法之結果，應
    適用較有利於被告之行為時法律即舊法論以連續犯；又刑法
    第33條第 5款修正為主刑之種類：「罰金新台幣一千元以上
    ，以百元計算之」；比較被告行為時刑法第33條第 5款主刑
    之種類：「罰金銀元一元以上」，就罰金之最低度以適用修
    正施行前之規定對於被告有利（最高法院95年第 8次刑事庭
    會議紀錄參照），均併予敘明。本件原審論處被告共同連續
    販賣第一級毒品罪刑，原非無見。惟原審誤認被告尚有販賣
    第一級毒品海洛因予劉康偉，已有未當（理由後述）；且扣
    案行動電話 2支於扣案時均為易付卡門號，客戶姓名分別為
    林秀娟、李仕傑，此有中華電信公司花蓮營運處及遠傳電信
    公司函各1份在卷可稽，可見該2支行動電話並非被告或共犯
    所有，原審諭知沒收，亦有未當。本件公訴人於原審論告時
    即對被告求處無期徒刑，及本件原審依其求刑而為判決，竟
    又以原審量刑過輕提起上訴；與被告上訴否認犯罪，雖均無
    理由，惟原判決既有上開疏誤，仍應由本院撤銷改判。爰審
    酌被告有毒品觀察勒戒、妨害兵役等前科記錄，素行不佳，
    有刑案紀錄可稽，猶不知克制，無視國家對於杜絕毒品犯罪
    之禁令，且被告更當知施用者一旦吸食上癮，往往為購得毒
    品不惜傾家蕩產，甚至以非法方法取得購毒之資金，造成社
    會治安敗壞，然其為圖私利竟不惜販賣毒品，侵害社會法益
    甚鉅；復審酌被告販賣之次數及數量，犯罪後態度等一切情
    況，及公訴人尚以原審量處被告無期徒刑過輕提起上訴，依
    客觀之犯行與主觀之惡性考量，並無從認被告有何可憫恕之
    處，自難適用刑法第59條之規定酌量減輕其刑，而量處如主
    文第2項所示之刑，並依刑法第37條第1項之規定宣告褫奪公
    權終身。販賣第一級毒品所得證人萬桂蓮雖供稱由被告丙○
    ○交付者為10幾萬元，乙○○交付者為4、5萬元，詳細數目
    固無從確認，然本院認應依其所述之最低數額做為認定事實
    之依據，此部分販賣所得共計14萬元，雖未扣案仍應依法宣
    告沒收，如全部或一部無法沒收時，以其財產抵償之。另扣
    案其上記載有「小燕差1000」、「燕子 0000-000000」之記
    事本 2本，為共犯乙○○所有，且為供本件犯罪之用，業據
    乙○○供明在卷，其他扣案如事實欄所示海洛因為違禁物，
    均依法宣告沒收，其中海洛因並諭知銷燬。至被告用以連絡
    販賣毒品之0000000000號行動電話非被告所有，業據被告丙
    ○○陳述在卷，且該行動電話係案外人吳明傑所申請，此亦
    有該行動電話門號查詢表在卷可稽（見警卷(一)第88頁），而
    毒品危害防制條例規定供犯該條例所定各項犯罪所用之物應
    予宣告沒收，應以該物為犯人所有者為限；上開行動電話既
    非被告或共犯所有，依法自不得宣告沒收。
四、原審及本院前審雖併認被告尚有販賣第一級毒品海洛因予劉
    康偉 1千元，然查：本件公訴人於原審係指被告尚有販賣第
    二級毒品安非他命予劉康偉及轉讓一級毒品予簡文雄（見原
    審卷第106、107頁），雖乙○○於警訊中亦供稱曾販賣海洛
    因 1千元予劉康偉云云，然此亦無特別可信之情況。再觀之
    通訊監聽記錄，其間提及「王仔」剛拿4分之1「軟的」或問
    丙○○有沒有辦法向叔叔拿「硬的」；前者似指「王仔」拿
    4分之1「軟的」給伊，後者指的是安非他命 (見警卷(一)第15
    2 頁以下），並無明確涉及劉康偉向被告或共犯乙○○購買
    海洛因之事實。劉康偉雖於檢察官偵查時間供稱曾向被告丙
    ○○「拿」毒品，惟並未具體言及係購買第一級毒品（見原
    審卷第151 -155頁），而乙○○於偵查中又謂是被告丙○○
    要伊去向劉康偉購買毒品（見偵字第 963號卷第69頁）。則
    本件並無證據足資認被告或共犯乙○○確有共同販賣第一級
    毒品海洛因予劉康偉之犯行。另依警卷(二)第16、17、20及67
    頁及乙○○警訊筆錄所載，「阿志」向乙○○洽購者是「三
    張硬的」，而一般販賣毒品暗語所指「硬的」為安非他命（
    「軟的」指海洛因），此為本院職務上熟知之事實，且經乙
    ○○供承在卷，則「阿志」所購買者係指安非他命，於本件
    被告所犯販賣第一級毒品無涉。其他電話鑑聽紀錄均與張芝
    卉、張美玲姐妹無涉，且張芝卉、張美玲姐妹均未曾向被告
    或乙○○購買海洛因，此亦據張芝卉、張美玲於本院前次更
    審中證述在卷，乙○○於警訊中供稱有賣海洛因予張芝卉、
    張美玲即無特別可信之情況而可採信，凡此均不能證明被告
    尚有販賣海洛因予「阿志」、張芝卉、張美玲等人而為法院
    應併予審判之問題，均附此敘明。
據上論斷，應依刑事訴訟法第369條第1項前段、第364條、第299
條第1項前段，毒品危害防制條例第4條第1項、第18條第1項前段
、第19條第1項，修正後刑法第2條第 1項、第11條、第28條、第
37條第1項，修正前刑法第56條、第33條第5款，判決如主文。
本案經檢察官甲○○到庭執行職務。
中    華    民    國    95    年    12    月    29    日
                        審判長法  官  何方興
                              法  官  林鳳珠
                              法  官  林德盛
以上正本證明與原本無異
如不服本判決，應於送達後10日內，向本院提出上訴狀。其未敘
述理由者，並應於提出上訴狀後10日內向本院補提理由狀 (須附
繕本)。
                              書記官  劉妙娘
中    華    民    國    96    年    1    月     2     日
附錄本案論罪科刑之法律條文：
毒品危害防制條例第4條：
製造、運輸、販賣第一級毒品者，處死刑或無期徒刑；處無期徒
刑者，得併科新臺幣1千萬元以下罰金。
製造、運輸、販賣第二級毒品者，處無期徒刑或 7年以上有期徒
刑，得併科新臺幣7百萬元以下罰金。
製造、運輸、販賣第三級毒品者，處 5年以上有期徒刑，得併科
新臺幣5百萬元以下罰金。
製造、運輸、販賣第四級毒品者，處 3年以上10年以下有期徒刑
，得併科新臺幣3百萬元以下罰金。
製造、運輸、販賣專供製造或施用毒品之器具者，處1年以上7年
以下有期徒刑，得併科新臺幣1百萬元以下罰金。
前五項之未遂犯罰之
毒品危害防制條例第18條第1項前段：
查獲之第一、二級毒品及專供製造或施用第一、二級毒品之器具
，不問屬於犯人與否，均沒收銷燬之；
毒品危害防制條例第19條第1項：
犯第4條至第9條、第12條、第13條或第14條第1項、第2項之罪者
，其供犯罪所用或因犯罪所得之財物，均沒收之，如全部或一部
不能沒收時，追徵其價額或以其財產抵償之。


司法院資訊處製作；財團法人民間司法改革基金會備份。
